【裁判字號】    99,訴,1188
【裁判日期】    990824
【裁判案由】    退學
【裁判全文】
臺北高等行政法院判決
                                      99年度訴字第1188號
                                  99年8月10日辯論終結
原      告  甲○○
被      告  元智大學
代  表  人  乙○○○○○○
訴訟代理人  洪榮彬  律師
複 代理 人  陳麗玲  律師
上列當事人間退學事件，原告不服教育部中華民國99年4月1日臺
訴字第0990012820A號訴願決定，提起行政訴訟，本院判決如下
：
    主  文
原告之訴駁回。
訴訟費用由原告負擔。
    事實及理由
一事實概要：
  原告於92學年度入學被告所屬工業工程管理學系碩士班，依被
  告學則第52條規定被告碩士班研究生修業年限為一至四年，原
  告迄至95學年度修業年限屆滿四年，未完成碩士學位考試，依
  被告學則第58條規定應即令退學。而原告自96學年度起，除未
  曾辦理註冊、繳費或申請休學外，另分別報考被告97學年度碩
  士班入學考試及98學年度研究所甄試入學。嗣原告於民國（下
  同）98年5月21日，以其迄未收到遭退學之正式通知，申請被
  告發給退學之書面通知，經被告補發98年5月26日（95）○○
  教內字第0060號「退學核定通知」予原告之家長丙○○：「主
  旨：貴子弟甲○○同學於九十六學年度第一學期因修業年限屆
  滿應令退學，請轉知貴子弟攜帶學生證至教務處辦理離校手續
  ，請查照。」（下稱原處分），原告於98年7月24日向教育部
  （同月27日收文）提出訴願，經教育部轉發被告，被告據之依
  據學生申訴程序辦理，經被告學生申訴評議委員會於98年9月
  25日作成申訴評議決定，以原告之指導教授於96年4月27日同
  意其論文計畫提案後，原告未主動提出論文口試申請，致96年
  6月修業年限屆滿，仍未完成碩士學位考試，其自行中斷論文
  提案及口試程序，屬可歸責於己之事由，被告依該校學則及碩
  、博士班研究生學位考試細則之規定，令其退學，並無不合，
  而駁回其申訴。被告嗣以98年11月2日○○學字第0980001326
  號函檢送98年9月25日被告學生申訴評議委員會評議決定書予
  原告。原告不服，提起訴願，亦遭決定駁回，遂提起本件行政
  訴訟。
二本件原告主張：
  (一)按行政訴訟法第4條第1項：「人民因中央或地方機關之違法
    行政處分，認為損害其權利或法律上之利益，經依訴願法提
    起訴願而不服其決定……，得向高等行政法院提起撤銷訴訟
    。」「各級學校依有關學籍規則或懲處規定，對學生所為退
    學或類此之處分行為，足以改變其學生身分並損及其受教育
    之機會，自屬對人民憲法上受教育之權利有重大影響，此種
    處分行為應為訴願法及行政訴訟法上之行政處分。受處分之
    學生於用盡校內申訴途徑，未獲救濟者，自得依法提起訴願
    及行政訴訟。」此亦有司法院釋字第382號解釋在案，原告
    受被告退學處分，係屬足以改變學生身分並損及受教育之機
    會，對憲法上受教育之權利有重大影響之行政處分，依法自
    得提起行政爭訟，合先敘明。
  (二)原告撰擬論文期間，其指導教授戊○○（下稱○教授）始終
    未善盡教授指導義務，根本不願亦無提供任何指導和意見。
    查教師就指導學生之論文選定研究題目或方向，雖認係屬教
    學自由之範圍，據其專業判斷不應由校方或其他機關多加評
    斷，然○教授指定之論文題目後經原告查知，發現「設計鏈
    」竟是國科會當年度提出研討之專案題目，就個別碩士研究
    生而言顯具相當難度，如未獲教授悉心指導，論文之完成和
    提出幾乎難以達成。且論文之撰寫，既係研究生為求畢業依
    規定所必須完成，撰寫期間如遇困惑或盲點，本應得向○教
    授尋求協助，此亦應為○教授之教學指導義務，更遑論本件
    明顯具難度之題目，○教授竟對學生採取不協助、不修正之
    不作為態度，則論文方向何以修正？又何能期待其論文能達
    到及格門檻？況原告身為碩士研究生，幾無可能更換指導教
    授或未經○教授同意更換論文題目，是認○教授於指導論文
    研究過程之明顯怠忽，嚴重侵害原告完成學業權利。
  (三)就○教授怠忽指導致侵害原告學習受教權利甚鉅之情，原告
    及其父親自95年起，即向被告不間斷的反應陳情，希望能維
    護原告受教權利，惟至今被告始終漠視推諉，原告提起申訴
    後，被告申訴評議委員會仍單方採信○教授之說詞，以「此
    涉及師生互動問題及指導教授的定位」、「本件因申訴人未
    親自來會說明，無從瞭解其與指導教授之實際互動關係，然
    縱有申訴人與指導教授互動不良之情形，本件亦未見指導教
    授阻撓申訴人提出論文之情形」，教育部訴願決定書亦以司
    法院釋字第382號解釋意旨之「學生退學或類此處分爭訟事
    件之機關或法院，對於其中涉及學生之品行考核、學業評量
    或懲處方式之選擇，應尊重教師及學校本於專業及對事實真
    象之熟知所為之決定，僅於其判斷或裁量違法或顯然不當時
    ，得予撤銷或變更。」單方採信被告學生申訴評議委員會評
    議決定書及其訴願答辯理由之內容，罔顧原告所提事由及原
    告自撰擬論文期間實質上屢受○教授阻撓之情事。
  (四)惟「學生退學或類此處分爭訟事件之機關或法院，對於其中
    涉及學生之品行考核、學業評量或懲處方式之選擇，應尊重
    教師及學校本於專業及對事實真象之熟知所為之決定」，固
    為司法院釋字第382號解釋在案，然此非謂有關學校教師對
    學生之學業評量，教育主管機關或審查法院均不得審查，蓋
    教師及學校唯有本於對專業及事實真相之熟知所為之決定，
    方應受尊重，若其判斷或裁量並非基於專業考量，即屬違法
    或不當，訴願機關及審查法院仍應予以撤銷或變更，以保障
    學生受教之權益。原告自撰擬論文期間即未受○教授指導在
    先，屢就此情向被告陳情亦未受回應，雖最終論文經○教授
    同意得填具提案申請書，惟始終未獲○教授針對論文有任何
    修改意見或指導，甚至對原告反覆以言詞辱罵，嚴重影響原
    告人格自尊並使原告確信其論文未達及格門檻不得提出。惟
    被告就上情雖知之甚悉，卻始終未能衡平處理；另於98年9
    月25日申訴評議委員會上，原告係委請其父親及代理人出席
    ，○教授卻避未出席，使兩造就本件所涉事實前提未有釐清
    對質之機會，事後被告學生申訴評議委員會和教育部訴願審
    議委員會卻均逕採○教授98年8月18日單方提出（未寄達原
    告，且未經原告反駁答辯）之說明書內容，認係「原告自己
    不修改論文、不要碩士學位」，且「其並未耽誤原告進行口
    試及取得學位」云云，並以此認定原告延誤論文口試時間，
    尚非屬不可歸責於己之事由，故認其訴核不足採，駁回原告
    之訴願請求，卻對原告所述完全置之不理；是被告申訴評議
    委員會就本件退學處分所涉及之事實前提，並非本於獨立客
    觀公正無偏私的立場進行專業判斷，而其所做之判斷卻足以
    改變原告學生身分並損及受教育之機會，實已對原告憲法上
    受教育之權利有重大影響。
  (五)爰依行政訴訟法第4條第1項規定，求為判決：
    1.訴願決定及原處分均撤銷。
    2.訴訟費用由被告負擔。
三被告則以：
  (一)按被告學則第52條規定：「本校碩士班研究生修業年限為一
    至四年。……」第58條規定：「研究生修業年限屆滿，仍未
    修足應修科目與學分，或未通過本校學位考試細則規定之各
    項考試者，即令退學。」原告係於92學年度入學，然並未依
    被告「學則」及「碩、博士班研究生學位考試細則」之規定
    於95學年度完成碩士學位考試，終致修業年限屆滿，依前開
    說明即應受退學處分，並無不合。
  (二)次按大學法第28條第1項規定「大學學生修讀本校或他校輔
    系、雙主修、學程、跨校選修課程、保留入學資格、轉學、
    轉系（組）所、轉學程、休學、退學、開除學籍、成績考核
    、學分抵免與暑期修課、國外學歷之採認、服兵役與出國有
    關學籍處理、雙重學籍及其他與學籍有關事項，由大學列入
    學則，報教育部備查。」。被告「碩、博士班研究生學位考
    試細則」第2條規定「本校碩、博士班研究生之各項考核規
    定，由各系所擬定，碩士班之考核規定至少須包含碩士學位
    論文考試。……」第3條規定「（第1項）本校碩士班研究生
    符合下列規定者，得申請碩士學位考試：（第1款）一、完
    成各該所應修課程，並獲得應修學分數。（第2款）二、通
    過該所碩士學位所須之其他考核規定。（第2項）碩士班研
    究生提出論文初稿並經碩士學位考試委員會考試通過者，由
    本校授予碩士學位。……」第4條規定「申請及完成碩士學
    位考試，應依後列規定辦理：（第1款）一、申請及完成期
    限：依學校學年行事曆為準。（第2款）二、檢附文件：（
    第1目）（一）論文初稿及其提要各一份。（第2目）（二）
    指導教授推薦函。」。另被告「工業工程與管理研究所碩士
    班必修科目表」（92學年度入學新生適用）明列：「碩士論
    文提案（Proposal）考試：碩士班研究生須於第二學期開學
    後一個月內決定論文指導教授，並於第三學期十月三十一日
    前申請提出二人（含指導教授）之論文提案審查委員會。委
    員會成員由所內專任教授或副教授、助理教授組成，針對論
    文提案進行審查口試。碩士學位資格：完成碩士論文，並依
    規定完成論文口試。」基上碩士班研究生應經論文計畫提案
    同意後，主動申請碩士學位考試（含論文口試），而原告並
    未提出碩士學位考試申請。原告於96年4月研究所4年級時，
    提出論文計畫，○教授當場向原告說明論文修改意見並於提
    案同意書簽名表示同意，同時交給原告，依程序原告如將提
    案同意書交回系辦公室，即可排定論文口試時程，惟因原告
    未將論文計劃同意書交回系辦公室，其論文提案及口試程序
    為原告自行中斷，並非○教授決定。至於原告稱○教授未於
    「論文計畫提案同意書」加註建議事項，致原告未能將論文
    如期提交排定口試時間云云，並不足採，查○教授已於原告
    之論文計畫提案書上簽名表示同意，原告已可申請論文口試
    ，但未於規定期限內申請論文口試。
  (三)原告訴稱撰擬論文期間，因論文問題求助於○教授，遲未獲
    得○教授予其研究方向之指導和建議；均未善盡指導教授指
    導義務，根本不願亦無提供任何指導和意見云云，此涉及師
    生間互動狀況或研究生對○教授教學方式之認知落差。原告
    未親自來被告學生申訴評議委員會說明，無從了解其與○教
    授之實際互動關係，原告及○教授對於本件師生互動狀況說
    詞不一，被告學生申訴評議委員會僅能就原告碩士學位取得
    程序及行政作業之責任歸咎作評議討論。然縱有原告與○教
    授互動不良之情形，本件亦未見○教授阻撓原告提出論文之
    情形，原告亦得申請論文口試，是以原告此項主張並不可採
    。
  (四)原告訴稱其自96年迄今未收到退學處分通知書，致原告之權
    利懸而未決云云，經查被告註冊組已寄發退學通知書，且原
    告自96學年度起即未再辦理註冊繳費或休學申請，更分別報
    考97學年度碩士班入學考試及98學年度研究所甄試入學考試
    ，足見原告早已接獲退學處分。
  (五)被告關於碩士班研究生學位考試之學則相關規定，並無任何
    違法：依大學法第28條第1項、被告學則第52條及第58條、
    被告碩、博士班研究生學位考試細則第2條第3條第1項及第2
    項第4條等規定，被告關於碩士班研究生之修業年限及碩士
    學位考試等之規定，較諸其他國內各大專院校之相關規定，
    並無不同。而依司法院釋字第382號解釋意旨，受理學生退
    學或類此處分爭訟事件之機關或法院，對於其中涉及學生之
    品行考核、學業評量或懲處方式之選擇，應尊重教師及學校
    本於專業及對事實真象之熟知所為之決定，僅於其判斷或裁
    量違法或顯然不當時，得予撤銷或變更。大學既受學術自由
    之保障，則其學則訂定退學等學籍有關事項之規定，除非有
    違法或顯然不當之情形，否則應予以尊重。
  (六)○教授查無阻礙及反對原告參加論文考（口）試之情事：
    1.原告主張其係因○教授未於提案同意書填寫建議事項，故
      未敢提出論文考試申請，是○教授拒絕填寫建議事項，堪
      認有阻礙及反對原告之論文通過考試之意圖。惟查：原告
      碩士論文之2位論文提案口試評審委員（其中一位為○教
      授），均同意原告提出論文口試申請，有經評審委員○教
      授及己○○教授簽名之論文計畫提案同意書2份及經○教
      授簽名之96年4月27日論文提案申請書、○教授簽名之96
      年4月27日論文指導教授推薦函可稽。據此原告本即得於
      修業年限屆滿前提出論文口試之申請，堪認定○教授並無
      任何阻礙及反對原告之論文通過考試之情事。然原告卻未
      於期內提出論文口試之申請，而據○教授於98年8月18日
      出具之說明書，說明其於同意原告之論文提案時，當場指
      導原告應清楚引述參考文獻及清楚說明解法，增加關於時
      間、良率之限制式，並向原告說明提案已通過，惟原告回
      復以不修改論文、不要碩士學位等語，嗣系辦公室人員及
      其他同學詢問時，原告亦表示不願繳回論文提案申請書等
      語，是足認本件乃原告自動放棄提出論文口之申請，終至
      於修業期限屆滿前無法通過論文口試而遭退學。
    2.至○教授是否於提案同意書填寫建議事項並非所問，業經
      被告於98年12月29日○○學字第0980001661號函附訴願答
      辯書辯明在卷，自難以原告誤解論文口試之申請要件，執
      為未提出論文口試申請之正當理由。
  (七)原告主張○教授未善盡指導義務乙節，與事實及學術研究宗
    旨不合：
    1.原告指稱○教授未善盡指導義務，致其於修業年限屆滿仍
      未完成碩士學位考試，顯非可歸責於己之事由。惟碩士論
      文之指導教授僅係就研究方向及題目給予指示，而○教授
      已點出研究範圍為「設計鏈」，固然當時國內論述不多，
      但並非無法寫作，況學術研究之宗旨本即係由具有自我學
      習能力之碩士班學生以其所學，在指導教授之指導下完成
      其論文，指導教授指導內容之多寡，不應成為碩士班學生
      能否完成學位論文之考量重點，否則如果都需指導教授就
      論文逐一教導，則失去碩士班學生學習之機會。況原告已
      提出論文初稿，足認伊並非無法完成論文，而且兩名口試
      評審教授均已同意原告提出論文提案申請，○指授並簽署
      推薦函，堪認其碩士論文已經○教授及口試評審教授同意
      提出論文，則何來○教授有未盡指導義務之情事？
    2.原告於○教授96年4月27日同意其提出論文口試申請時，
      已為研究所4年級學生，修業年限即將屆滿，自應密切注
      意研究生各項考核規定及申請時程，並於規定期限內提出
      申請及完成。惟原告獲得○教授同意後，未積極主動洽詢
      碩士學位考試相關申請條件、程序及應備文件及於規定期
      限內提出論文口試申請，難謂無過失。且據○教授前述98
      年8月18日說明書中，另說明其於96年4月27日同意原告提
      出論文口試申請時，距同年7月論文口試最後期限尚有3個
      月期間，其他3位碩士班學生亦於同一天提出論文口試申
      請，均在同年7月順利完成口試，取得碩士學位，96年6、
      7月其他學生進行口試時，曾聯絡促請原告回學校進行口
      試，並無耽誤原告進行論文口試及取得學位等語，是原告
      延誤論文口試時間，尚非屬不可歸責於己之事由。是足認
      本件被告依法對原告為退學處分，於法並無不合等語，資
      為抗辯。
  (八)聲明求為判決：
    1.駁回原告之訴。
    2.訴訟費用由原告負擔。
四本院關於本案法律上之判斷
  (一)關於修讀碩士學位之修業期限
    1.依據中華民國憲法第11條規定：「人民有言論、講學、著
      作及出版之自由。」第162條規定：「全國公私立之教育
      文化機關，依法律受國家之監督。」以及大學法第1條規
      定：「（第1項）大學以研究學術，培育人才，提升文化
      ，服務社會，促進國家發展為宗旨。（第2項）大學應受
      學術自由之保障，並在法律規定範圍內，享有自治權。」
      再參照司法院釋字第563號解釋解釋文第1段：「憲法第十
      一條之講學自由賦予大學教學、研究與學習之自由，並於
      直接關涉教學、研究之學術事項，享有自治權。國家對於
      大學之監督，依憲法第一百六十二條規定，應以法律為之
      ，惟仍應符合大學自治之原則。是立法機關不得任意以法
      律強制大學設置特定之單位，致侵害大學之內部組織自主
      權；行政機關亦不得以命令干預大學教學之內容及課程之
      訂定，而妨礙教學、研究之自由，立法及行政措施之規範
      密度，於大學自治範圍內，均應受適度之限制(參照本院
      釋字第三八○號及第四五○號解釋)。」所為之闡釋，足
      證大學教學、研究與學習之自由，並於直接關涉教學、研
      究之學術事項，享有自治權，為憲法上所肯認之講學自由
      。因此，大學在法律規範下，自得訂定講學有關之規定。
      關於修讀碩士學位之修業期限，依據大學法第3條規定：
      「本法之主管機關為教育部。」第26條第1項中段第2項規
      定：「（第1項）……修讀碩士學位之修業期限為一年至
      四年；……（第2項）前項修業期限得予縮短或延長，其
      資格條件、申請程序之規定，由大學訂定，報教育部備查
      。」可知法定之修讀碩士學位之修業期限為一年至四年，
      惟此仍屬大學自治之範疇，故大學法第26條第2項得由大
      學訂定縮短或延長修業期限，只是其資格條件、申請程序
      之規定，應報教育部備查。
    2.被告學則最初於78年12月19日經主管機關教育部台（78）
      高字第62663號函備查，期間多次修正亦經教育部備查（
      原處分卷所附之被告學則最後係96年8月8日台高（二）字
      第0960114336號函備查），被告學則第1條規定：「（第1
      項）本校為便於處理學生入學、修讀本校或他校輔系、雙
      主修、學程、跨校選修課程、保留入學資格、轉學、轉系
      （組）所、轉學程、休學、退學、開除學籍、成績考核、
      學分抵免與暑期修課、國外學歷之採認、服兵役與出國有
      關學籍處理、雙重學籍及其他與學籍有關事項，特依據教
      育部訂頒『大學法』、『大學法施行細則』及『學位授予
      法』等規定並參照實際需要訂定本學則。（第2項）本學
      則有關學程之規定，只適用於學位學程。」第52條前段規
      定：「本校碩士班研究生修業年限為一至四年。」可見被
      告所訂定之被告碩士班研究生修業年限為一至四年，與大
      學法第26條第1項中段規定一致，並未違反法律規定。
  (二)關於修讀碩士學位之修業期限屆滿之法律效力
    1.所謂「期限」，行政程序法第93條第1項第2項第1款規定
      ：「（第1項）行政機關作成行政處分有裁量權時，得為
      附款。無裁量權者，以法律有明文規定或為確保行政處分
      法定要件之履行而以該要件為附款內容者為限，始得為之
      。（第2項）前項所稱之附款如下︰（第1款）一、期限。
      ……」惟並無明文之定義，考民法第102條第1項第2項規
      定：「（第1項）附始期之法律行為，於期限屆至時，發
      生效力。（第2項）附終期之法律行為，於期限屆滿時，
      失其效力。」此規定於民法總則第4章法律行為，該定義
      自可於公法上適用。
    2.學生之學習權及受教育權，國家應予保障，教育基本法第
      1條第8條第2項固定有明文。惟此關於學生修讀碩士學位
      ，法律上定有修業期限，即係附終期之法律行為，依前述
      說明，於期限屆滿時，失其效力。申言之，苟學生修業期
      限屆滿，如無中斷之情事，學生之學籍於期限屆滿時發生
      喪失之效力。是被告學則第58條規定：「研究生修業年限
      屆滿，仍未修足應修科目與學分，或未通過本校學位考試
      細則規定之各項考試者，即令退學。」之文本，即同旨趣
      ，符合法律規定。
  (三)關於原處分之效力
    1.行政處分之方式是否要有書面之方式？依行政程序法第95
      條第1項規定：「行政處分除法規另有要式之規定者外，
      得以書面、言詞或其他方式為之。」即有以書面、言詞或
      其他方式（如授予學位應以學位證書之方式為之）3種，
      換言之，行政處分不一定以書面行政處分為之，僅同法第
      95條第2項規定：「以書面以外方式所為之行政處分，其
      相對人或利害關係人有正當理由要求作成書面時，處分機
      關不得拒絕。」
    2.依大學法第28條第1項規定：「（第1項）大學學生修讀本
      校或他校輔系、雙主修、學程、跨校選修課程、保留入學
      資格、轉學、轉系（組）所、轉學程、休學、退學、開除
      學籍、成績考核、學分抵免與暑期修課、國外學歷之採認
      、服兵役與出國有關學籍處理、雙重學籍及其他與學籍有
      關事項，由大學列入學則，報教育部備查。」被告學則經
      主管機關教育部備查已述如前。經查，被告學則關於學士
      班退學之規定，係規定於第二篇各系（院、學程）學士班
      第6章之第40條、第43條、第44條，惟均未規定退學時應
      發給書面行政處分，僅於被告學則第40條第3項規定：「
      學生遭退學或開除學籍，由本校通知本人或監護人，限期
      辦理離校手續。」（第43條係規定退學得發給修業證明書
      ，第44條規定除自動退學外，另是退學之救濟程序）。而
      關於研究所退學部分，係規定於第三篇研究所第4章第57
      條、第58條，該第58條業如前述，規定退學之附款，第57
      條則規定處置程序，比照該學則第二篇有關各條文辦理。
    3.揆諸前述學生修業期限屆滿，如無中斷之情事，學生之學
      籍於期限屆滿時發生喪失之效力之說明，被告依據被告學
      則第40條規定所為之通知，並不發生退學之形成效力，僅
      有確認退學行政處分之效力。
    4.從而，依據原處分之內容「主旨：貴子弟甲○○同學於九
      十六學年度第一學期因修業年限屆滿應令退學，請轉知貴
      子弟攜帶學生證至教務處辦理離校手續，請查照：說明：
      一、依本校學則第四十條之規定辦理。二、若已辦妥離校
      手續，則本通知存查即可。」觀之，應僅有確認退學行政
      處分之效力，及辦理離校手續之通知。
五本院就本案事實之認定
  前開事實概要欄所述，原告於92學年度入學被告所屬工業工程
  管理學系碩士班，原告迄至95學年度修業年限屆滿四年，未完
  成碩士學位考試，依被告學則第58條規定應即令退學。而原告
  自96學年度起，未曾辦理註冊、繳費或申請休學，另分別報考
  被告97學年度碩士班入學考試及98學年度研究所甄試入學之事
  實，為兩造所不爭，且有原處分、被告「工業工程與管理研究
  所碩士班必修科目表」（92學年度入學新生適用）、被告碩/
  博士班研究生論文指導教授推薦函影本、被告工業工程與管理
  研究所論文計劃提案同意書影本、○教授簽名之96年4月27日
  論文提案申請書影本（以上附本院卷及訴願卷）附卷可稽，為
  可確認之事實。
六結論：
  綜上所述，被告內部為維持系所內學生之品質所為退學之規定
  ，屬於大學對學生修習成果及畢業條件之規範，該等涉及畢業
  條件之限制，雖發生限制畢業之效果，惟大學學生入學就讀，
  應維持如何之成績標準，應有如何之學習成果，涉及大學對學
  生學習能力之評價，及學術水準之維護，與大學之研究及教學
  有直接關係，影響大學之學術發展與經營特性，屬大學自治之
  範圍，自應由被告內部秉其專業自為決定。且被告學則關於修
  讀碩士學位之修業期限之規定，即係被告基於其學術理念，並
  兼顧學生權益及人格發展所制訂，而藉以督促學生努力向學之
  考核標準，此種公平淘汰制度，有助於教育資源效率化之達成
  與學生健全人格之培育，自無違反法律規定。原處分為確認原
  告退學之處分，與通知辦理離校手續，均無違誤。至於原告所
  持不服退學之理由，無外以：○教授於其研四下學期同意提出
  論文口試申請，惟未於提案同意書填寫建議事項，其以為○教
  授之建議係申請論文口試之必備形式要件，在未取得該項建議
  前，不敢提請排定論文口試時間；○教授指定之論文題目對碩
  士班學生而言，具相當難度，未獲指導，幾難以獨立完成，其
  於撰寫論文期間，多次向○教授請益，並請求更換論文題目，
  始終未獲回應，○教授未善盡指導義務，甚至言詞辱罵，復拒
  絕填寫建議事項，堪認有阻礙及反對原告之論文通過考試之意
  圖；其因上開可歸責於被告之事由，致修業年限屆滿仍未完成
  碩士學位考試，其家長自95年起即向被告提出陳情，均未獲平
  衡之對待，被告學生申訴評議委員會聽信○教授片面說詞，駁
  回其申訴，教育部駁回其訴願，均屬不當，應予撤銷云云為由
  。惟原告上述之理由，依據大學法第33條第4項規定：「大學
  應建立學生申訴制度，受理學生、學生會及其他相關學生自治
  組織不服學校之懲處或其他措施及決議之事件，以保障學生權
  益。」復被告碩、博士班研究生學位考試細則第2條前段規定
  ：「本校碩、博士班研究生之各項考核規定，由各系所擬定，
  碩士班之考核規定至少須包含碩士學位論文考試……。」第3
  條第1項、第2項規定：「（第1項）本校碩士班研究生符合下
  列規定者，得申請碩士學位考試：（第1款）一、完成各該所
  應修課程，並獲得應修學分數。（第2款）二、通過該所碩士
  學位所須之其他考核規定。（第2項）碩士班研究生提出論文
  初稿並經碩士學位考試委員會考試通過者，由本校授予碩士學
  位。」第4條規定：「申請及完成碩士學位考試，應依後列規
  定辦理：（第1款）一、申請及完成期限：依學校學年行事曆
  為準。（第2款）二、檢附文件：（第1目）（一）論文初稿及
  其提要各1份。（第2目）（二）指導教授推薦函。」等等，是
  若原告上述主張之理由，認其受到委屈，無法於上述之期間完
  成考試，自應依據大學法第33條第4項規定，及時提出申訴，
  原告未於修業期限內提出申訴，遲至98年7月24日（收文日期
  同月27日）向教育部提出訴願，經教育部轉發被告，被告據之
  依據學生申訴程序辦理，均難認為該申訴之理由，對於原告修
  讀被告碩士學位之修業期限已屆滿之事實，能發生變更之效果
  。從而，原處分認事用法，並無違法，訴願決定予以維持，核
  無不合。原告訴請撤銷，為無理由，應予駁回。
七本件事證已臻明確，兩造其餘攻擊防禦方法均與本件判決結果
  不生影響，故不逐一論述，併此敘明。
據上論結，本件原告之訴為無理由，爰依行政訴訟法第98條第1
項前段，判決如主文。
中    華    民    國    99    年    8     月    24    日
                    臺北高等行政法院第一庭
                              審判長法  官  王立杰
                                    法  官  許麗華
                                    法  官  洪遠亮
上為正本係照原本作成。
如不服本判決，應於送達後20日內，向本院提出上訴狀並表明上
訴理由，如於本判決宣示後送達前提起上訴者，應於判決送達後
20日內補提上訴理由書（須按他造人數附繕本）。
中    華    民    國    99    年    8     月    24    日
                                    書記官  林玉卿

司法院資訊處製作；財團法人民間司法改革基金會備份。
